【裁判字號】    98,訴,2451
【裁判日期】    990423
【裁判案由】    損害賠償
【裁判全文】
臺灣臺中地方法院民事判決              98年度訴字第2451號
原      告  乙○○○○○○
訴訟代理人  盧昱成律師
被      告  甲○○
上列被告因傷害案件（本院98年度易字第295號），經原告提起
刑事附帶民事訴訟請求損害賠償，經本院刑事庭裁定移送前來（
本院98年度附民字第205號），本院於民國99年4月8日言詞辯論
終結，判決如下：
    主  文
被告應給付原告新臺幣拾萬捌仟陸佰壹拾元，及自民國九
十八年五月六日起至清償日止，按年息百分之五計算之利息。
原告其餘之訴駁回。
本判決關於原告勝訴部分，原告如以新臺幣拾壹萬仟元為被告
供擔保後，得為假執行。但被告如以新臺幣拾萬捌仟陸佰壹
拾元為原告預供擔保，得免為假執行。
原告其餘假執行之聲請駁回。
    事實及理由
一、原告起訴主張：
(一)、緣於民國97年10月18日晚間，原告配偶即訴外人廖金玉目擊
    被告毀損停放於住家門口之機車乙輛，斯時廖金玉未發覺被
    告毀損之機車為自家所有。次日，廖金玉發覺被告昨晚所毀
    損者乃自家之機車，便前往被告住處詢問，當場被告表示願
    意負責並留下電話號碼給廖金玉，雙方並約定待原告下班後
    洽談有關機車損壞之賠償事宜。是日晚間約10時許，原告下
    班後偕廖金玉至被告住家門口，突見被告下樓，直接過來抓
    住原告之領口，隨即自口袋取出本已預藏欲殺害原告之折疊
    小刀，並彈出刀片揮舞，原告見狀將之撥開並立即拉廖金玉
    退至台中市○○路12 8巷之巷口。詎被告至後追及，以右手
    毆擊廖金玉之頭部，並持折疊小刀揮刺，使廖金玉手指鮮血
    立即噴出，而受有頭皮挫傷及手指開放性傷口。同時，原告
    為保護廖金玉，趨前攔阻被告之攻擊，渠料，被告竟不罷休
    ，竟瞄準原告之頭部，持上開折疊小刀由上而下猛刺，連續
    揮擊原告頭頂及太陽穴部位，經路人洪榮賢喊叫，被告驚覺
    逃離現場。惟被告之上開行為，已造成原告頭皮及左臉長約
    20公分之撕裂傷、腦震盪伴有暫時性意識喪失、前胸壁挫傷
    等傷害，上情並有衛生署台中醫院診斷證明書足證、及台中
    地方法院檢察署97年度偵字第25442號起訴書可憑。
(二)、原告因被告之侵權行為受有損害，為此，爰依民法第184 條
    、第193條、第195條之規定請求下列金額：
  1.減少工作收入損失新台幣（下同）115,360元：
    原告在統聯汽車客運股份有限公司（下稱統聯客運公司）擔
    任國道駕駛員一職，每月薪資為73,999元，惟因被告之傷害
    行為致原告住院於97年10月、11月無法工作，97年10月僅領
    得24,011元、97年11月領得底薪8,626元，減少工作收入之
    損失為115,360元。
  2.增加生活上需要299,205元：
  (1)按「全民健康保險法第1條後段固規定，就該法未規定之事
    項應適用保險法相關規定。惟全民健康保險性質上係屬健康
    、傷害保險，除有全民健康保險法第82條規定之情形外，依
    保險法第130條、第135條準用同法第103條之規定，全民健
    康保險之保險人不得代位行使被保險人因保險事故所生對於
    第三人之請求權，要無保險法第53條規定適用之餘地。是全
    民健康保險之被保險人，非因汽車交通事故受傷害，受領全
    民健康保險提供之醫療給付，其因侵權行為所生之損害賠償
    請求權並不因而喪失。」，最高法院89年度台上字第805號
    判決意旨參照。原告因系爭事故所生之醫療費用共計102,91
    6元（其中60,745元為健保給付部份，另41,571元為原告實
    付部份）。
  (2)原告平日自行換藥，所需用品至藥局購入，所生費用合計金
    額為8,304元。
  (3)親屬看護請求相當於看護費用合計12萬元：
    按「親屬代為照顧被害人之起居，固係基於親情，但親屬看
    護所付出之勞力並非不能評價為金錢，雖因二者身分關係而
    免除被害人之支付義務，惟此種基於身分關係之恩惠，自不
    能加惠於加害人。故由親屬看護時雖無現實看護費之支付，
    仍應認被害人受有相當於看護費之損害，得向上訴人請求賠
    償，始符公平原則。查原告因被告之不法犯行，經急救後住
    院2個月，而有聘請看護之必要，茲原告依法請求看護費用
    即屬有據。則原告親屬看護請求相當於看護之費用以每日
    2,000元計算，所得請求之金額為12萬元（計算式：2,0O0×
    3O×2＝120,000）。
  (4)整容修疤費用8萬元：
    原告因被告之傷害行為，造成頭皮及左臉長約20公分之撕裂
    傷，而原告從事客運公司之服務，每天均需面對乘客，臉部
    傷害自有整容修疤之必要，而整容修疤之費用8萬元，有澄
    清醫院診斷證明書可憑。
    （嗣兩造合意依函詢澄清醫院整容費用計算之）
  3.精神慰撫金50萬元：
    查原告係於統聯客運公司擔任國道駕駛員一職，為每日均需
    面對社會大眾之服務業，今因被告之犯行造成原告臉上無可
    抹滅之疤痕，許多乘客上車均會多看原告臉上之傷疤一眼，
    似表示原告為逞兇鬥狠之徒而造成臉上之傷疤。使原本以服
    務社會大眾為樂之原告，每次想到乘客之異樣眼光，即感莫
    名之傷痛，對上班產生恐懼。被告之犯行實令原告身體及精
    神上均感到莫大之痛苦，請求精神慰撫金50萬元，應為適當
    。
(三)、並聲明：
  1.被告應給付原告947,103元，及自起訴狀繕本送達翌日起至
    清償日止，按年息百分之5計算之利息。
  2.原告並願供擔保，請准宣告假執行。
二、被告則以：
(一)、97年10月19日晚間原告至被告住處樓下談機車毀損之事，惟
    被告至樓下後，原告即持木棍往被告身上打，被告為防衛抵
    抗，無意間劃傷原告，被告對原告固負有侵權行為損害賠償
    責任。惟對原告請求損害賠償之金額表示意見如下：
  1.減少工作收入損失部分：
    另原告是否無法工作，應以行政院衛生署立台中醫院（下稱
    台中醫院）之診斷證明書為證，且原告有自行要求延緩出院
    之情事，自不應列入計算，依衛生署台中醫院診斷證明書之
    記載，是原告住院13日，加上宜休養一周，合計應為20 日
    ，被告僅應賠償原告基本薪資20日，即11,520元（計算式：
    17,280×20/30＝11520）。
  2.增加生活上需要部分：
  (1)醫療費用：
    被告僅應賠償原告實際支出之損害，原告既僅負擔自付額部
    分，則原告請求被告連同健保給付之部分一併賠償，應無理
    由。故原告得請求之醫療費用應扣除健保給付60,745元，及
    被告先後支付原告署立台中醫院之醫療費用12,155元、13,
    304元，共計25,459元。又原告有自行請求延緩出院之情事
    ，該部分費用即屬無必要，亦應加以扣除。
  (2)就原告平日自行換藥費用8,304元部分不爭執。
  (3)親屬照顧之看護費用：
    看護費用之賠償，應以醫生診斷證明書載明生活起居需他人
    照顧之天數為準，即應依有無看護必要及親屬看護天數計算
    之。本件原告手腳並未有傷，自行料理生活起居應無問題，
    且署立台中醫院之診斷證明書亦僅說明原告宜休養一周，並
    未註明有看護必要及其天數。惟被告就此部分願補貼原告1,
    600元。
  (4)整容修疤費用：
    損害賠償應以實際支出為主，澄清醫院診斷證明書僅載明整
    容修疤費用約8萬元，此屬於估價部分，並未實際支出；且
    原告受傷迄今時間已超過6個月，應以側邊鬢角小美容為主
    要，行情費用應僅約1萬元左右，此部分被告願補貼原告1萬
    元。
  3.精神慰撫金：
    被告於系爭事故發生後，數次攜帶物品探望原告，且已支付
    原告12,000元之紅包作為精神慰撫金；被告現無工作，且有
    家人需扶養，經濟生活不佳，原告請求之金額顯然過高。
(二)、答辯聲明：
  1.原告之訴駁回。
  2.如受不利之判決，並願供擔保，請准宣告免為假執行。
三、兩造不爭之事實：
(一)、被告對於原告負有侵權行為損害賠償責任。
(二)、被告同意至少賠償原告減少工作收入，以基本工資計算20天
    為11,520元。
(三)、原告因本件支付醫療費用共計102,916元，其中健保給付60,
    745元，非健保給付41,571元。被告已經支付醫療費用25,45
    9元。
(四)、被告同意支付原告自行至藥局購藥之費用8,304元。
(五)、被告同意補貼原告看護費用1,600元。兩造並同意關於本牛
    看護費用，以原告實際需人照顧之日數按每日2,000元計算
    。
(六)、被告同意補貼原告整容費用10,000元。
(七)、被告已支付原告精神慰撫金至少12,000元。
(八)、對於兩造陳報之學經歷、財力證明等均不爭執。
(九)、兩造同意針對原告之不能工作日數、須看護日數、整容費用
    ，依本院函詢澄清綜合醫院之結果為判斷。且原告不能工作
    之損失，以原告之平均工資61,073元為計算（見本院卷第53
    頁、第84頁、第114頁）。
四、兩造爭執重點：
(一)、原告請求減少工作收入賠償147,998元是否有理由？
(二)、原告請求看護費用12萬元是否有理由？
(三)、原告請求整容費用8萬元是否有理由？
(四)、原告請求精神慰撫金50萬元，是否適當？
(五)、原告之醫療費用中，健保給付部分得否向被告請求？
五、本院之判斷：
(一)、按因故意或過失，不法侵害他人之權利者，負損害賠償責任
    。不法侵害他人之身體或健康者，對於被害人因此增加生活
    上之需要時，應負損害賠償責任；不法侵害他人之身體、健
    康者，被害人雖非財產上之損害，亦得請求賠償相當之金額
    。民法第184條第1項前段、第193條第1項及第195條第1項前
    段分別定有明文。本件被告因故意行為致原告受有傷害，經
    本院刑事庭以98度易字第295號判處有期徒刑6月在案，有該
    判決書及原告提出之診斷證明書在卷可稽，自屬不法侵害原
    告之身體、健康，應負侵權行為損害賠償責任，被告對此亦
    不爭執，是原告請求被告依上開規定賠償損害，自屬有據。
(二)、查兩造同意針對原告之不能工作日數、須看護日數、整容費
    用，依本院函詢澄清綜合醫院之結果為判斷。嗣經本院函詢
    結果，該院函覆：「一、患者廖浤（即原告）住院期間倒
    不需要全天候看護，病人乃頭部外傷併腦震盪的case，出院
    後倒是建議在家觀察休養一週至二週，休養期間並不需要有
    看護，自行照顧即可。二、建議出院後宜休養一週至二週，
    沒有明顯頭部外傷症狀，即可回去工作。三、整容修疤完全
    視病人需要，其傷口已完全癒合，費用約需8萬元左右。」
    ，此有該院99年3月11日澄高字第990105號函在卷可稽（見
    本院卷第104頁）。茲就原告賠償請求之項目及金額，分別
    審酌如下：
  1.減少工作收入損失部分：
    兩造同意針對原告之不能工作日數，依本院函詢澄清綜合醫
    院之結果為判斷；且同意以原告平均工資61,073元為計算。
    查原告係於97年10月19日晚間10時許為被告所傷，並於同日
    晚間至台中醫院急診後住院至97年10月31日出院，嗣後又因
    傷口感染等原因，於97年11月3日進入澄清綜合醫院急診後
    住院，至97年11月10日出院，此有原告之診斷證明書在卷可
    稽。則依澄清綜合醫院上開函覆結果，其建議原告於出院後
    宜休養一週至二週，沒有明顯頭部外傷症狀，即可回去工作
    。故若從寬採認為二週，則原告不能工作之日數為自97年10
    月20日起至97年11月24日止（97年11月10日出院後加計休養
    二週），總計為35日，雖被告辯稱期間被告曾有自行請求延
    緩出院之情事，該予扣除云云，惟縱原告有自行請求延緩出
    院之情事，依上開函覆，尚難認原告不得請求不能工作之損
    失，是此部分被告所辯，尚無據為其有利之認定。則此部分
    原告得請求之減少工作收入損失計為71,252元（計算式：61
    ,073元30日35日=71,25 2元，元以下四捨五入）。
  2.醫療費用部分：
    按全民健康保險法第1條後段固規定，就該法未規定之事項
    應適用保險法相關規定。惟全民健康保險性質上係屬健康、
    傷害保險，除有全民健康保險法第82條規定之情形外，依保
    險法第130條、第135條準用同法第103條之規定，全民健康
    保險之保險人不得代位行使被保險人因保險事故所生對於第
    三人之請求權，要無保險法第53條規定適用之餘地。是全民
    健康保險之被保險人，非因汽車交通事故受傷害，受領全民
    健康保險提供之醫療給付，其因侵權行為所生之損害賠償請
    求權並不因而喪失（最高法院89年度台上字第805號、95年
    台上字第1628號判決意旨參照。查本件原告並非因汽車交通
    事故受傷害，而係因被告之傷害犯罪行為所致；又原告因本
    件支付醫療費用共計102,916元，其中健保給付60,745元，
    非健保給付41,57 1元。被告已經支付醫療費用25,459元乙
    情，為兩造所合意確認，故此部分原告得請求之醫療費用計
    為77,457元（計算式102, 916元-25,459元= 77,457元）。
    被告辯以醫療費用應扣除健保給付部分，且於兩造合意確認
    後，再以其自行列計之計算方式，辯稱其所支付之25,459元
    ，已超過原告之醫療費用，其不需再給付云云，自不可採。
  3.原告平日自行換藥，所需用品至藥局購入，所生費用合計為
    8,304元，此部分為被告所不爭執，原告據以請求自屬有據
    。
  4.看護費用部分：
    查兩造同意針對原告須看護日數，依本院函詢澄清綜合醫院
    之結果為判斷。依該醫院上開函覆結果認為原告住院期間並
    不需要全天候看護，出院後在家觀察休養休養期間亦不需要
    看護，自行照顧即可，且原告亦未舉證證明其確有須人看護
    之必要及確有看護費用之支出。則原告請求以親屬看護相當
    於看護之費用，以每日2,000元計算2個月共12萬元，自屬無
    據。惟原告另自陳願貼補原告1,600元，自無不許之理，是
    此部分原告得請求之金額為1,600元。
  5.整容修疤費用部分：
    被告雖辯稱原告整容修疤之損害賠償應以實際支出為主，澄
    清綜合醫院診斷證明書僅載明整容修疤費用約8萬元，此屬
    於估價部分，並未實際支出；且原告受傷迄今時間已超過6
    個月，應以側邊鬢角小美容為主要，行情費用應僅約1萬元
    左右等語。惟經本院函詢澄清綜合醫院結果認為：整容修疤
    與否完全視病人需要，原告之傷口已完全癒合，如需整容修
    疤費用約需8萬元左右，此有該醫院上開回函在卷可稽。本
    院稽之原告主張因被告之傷害行為，造成頭皮及左臉長約20
    公分之撕裂傷，而原告從事客運公司之服務，每天均需面對
    乘客，其臉部傷害自有整容修疤之必要等語，尚與社會常情
    相符。則此部分原告請求整容修疤之費用8萬元，應屬有據
    。
  6.精神慰撫金部分：
    按慰藉金之賠償，須以人格權遭遇侵害，使精神上受有痛苦
    為必要，其核給之標準固與財產上損害之計算不同，然非不
    可斟酌雙方身分、資力與加害程度，及其他各種情形核定相
    當之數額，有最高法院51年臺上字第223號判例可循。又所
    謂「相當」，自應以實際加害情形與其名譽影響是否重大及
    被害人之身分、地位與加害人之經濟情況等關係定之。查本
    件原告因被告之傷害行為，受有頭皮及左臉長約20公分之撕
    裂傷、腦震盪伴有暫時性意識喪失、前胸壁挫傷等傷害，其
    精神及肉體上受有痛苦，自屬顯然。再查原告係於統聯客運
    公司擔任國道駕駛員，平均工資約為61,073元，名下並無財
    產；而被告為高中畢業，目前無工作，之前在新光產物當保
    險業務員，每月收入約28,000元，名下有土地、房屋、汽車
    等，財產總額約為68萬餘元，且其自陳另有家人、配偶需要
    扶養等情，為兩造所不爭，且有本院依職權查詢之稅務電子
    閘門資料查詢表各一份在卷可稽（見本院卷第15頁以下），
    堪信屬實。本院另斟酌原告於被告受傷後，曾多次探望被告
    ，並曾給付被告醫療費用25, 459元及精神慰撫金12,000元
    ，堪信對於本件事故之發生具有悔意，及原告受傷程度，所
    受痛苦情形、兩造之身分、地位、經濟能力等一切情狀，認
    原告請求賠償精神慰撫金應以10萬元為適當。則於扣除原告
    業已給付之精神慰撫金12,000元後，此部分原告尚得請求被
    告給付88,000元。
(三)、基上，原告因本件事故所受之損害，連同精神慰撫金在內，
    ，得向被告請求之金額合計為338,613元（計算式：減少工
    作收入損失71,252元＋醫療費用77,457元＋原告購買藥品之
    支出8,304元＋原告願貼補被告之看護費用1,600元＋整容修
    疤費用部分8萬元＋精神慰撫金10萬元，合計338,613元）。
六、綜上所述，本件原告依侵權行為之法律關係，請求被告給付
    338,613元及自起訴狀繕本送達翌日即98年5月6日起至清償
    日止，按年息百分之5計算之利息，在此範圍內為有理由，
    應予准許。逾此部分之請求，則屬無據，應予駁回。
七、兩造均陳明願供擔保，聲請宣告假執行或免為假執行。關於
    原告勝訴部分，經核均無不合，爰各酌定相當之擔保金額，
    併准許之。至原告敗訴部分，其假執行之聲請，已失所附麗
    ，應併予駁回。
八、本件事證已臻明確，兩造其餘攻擊防禦方法與舉證，經審酌
    後核與判決結果無影響，爰不逐一論述，附此敘明。
九、本件係原告提起刑事附帶民事訴訟，而由本院刑事庭依刑事
    訴訟法第504條第1項規定，裁定移送前來，免繳納裁判費，
    其於本院審理期間，亦未滋生其他訴訟必要費用，並無訴訟
    費用負擔問題，附此敘明。
十、結論：本件原告之訴一部有理由，一部無理由，依民事訴訟
    法第390條第2項、第392條第2項判決如主文。
中    華    民    國    99    年    4     月    23    日
                  民事第四庭          法  官  洪堯讚
一、右為正本係照原本作成。
二、如不服本判決，應於判決送達後20日內，向本院提出上訴狀
    。（須按他造當事人之人數附繕本）。
三、提起上訴，應以上訴狀表明(一)對於第一審判決不服之程度，
    及應如何廢棄或變更之聲明，(二)上訴理由（民事訴訟法第
    441條第1項第3款、第4款），提出於第一審法院。
中    華    民    國    99    年    4     月    26    日
                                      書記官

司法院資訊處製作；財團法人民間司法改革基金會備份。
